臺灣高等法院高雄分院民事判決　　　　　　93年度上字第89號
上　訴　人　高雄市政府
法定代理人　壬○○
訴訟代理人　林孜俞律師
複　代理人　鍾美馨律師
　　　　　　王正嘉律師
　　　　　　辛○○
　　　　　　陳忠勝律師
被　上訴人　庚○○
訴訟代理人　康清敬律師
被　上訴人　丙○○
　　　　　　甲○○
　　　　　　己○○
上列二人共同
訴訟代理人　萬維堯律師
被　上訴人　丁○○
被上訴人　　乙○○
被上訴人　　戊○○
上開當事人間因請求給付土地使用補償金事件，上訴人對於中華
民國93年2 月17日臺灣高雄地方法院92年度訴字第1763號第一審
判決提起上訴，本院於94年1 月5 日辯論終結，判決如下：
    主  文
原判決關於駁回上訴人後開第二項之訴部分，及訴訟費用（除確
定部分外）之裁判均廢棄。
被上訴人庚○○應再給付上訴人新台幣壹佰肆拾萬伍仟捌佰伍
拾壹元，及自民國九十二年十二月二十四日起至清償日止，按週
年利率百分之五計算之利息。
其餘上訴駁回。
第一審（除確定部分外）及第二審訴訟費用，由被上訴人庚○○
負擔五分之四，餘由上訴人負擔。
　　　事實及理由
一、被上訴人丙○○、丁○○、乙○○、戊○○四人未於言詞辯
    論期日到場，核無民事訴訟法第386 條所列各款情形之一，
    准依上訴人之聲請為一造辯論判決。
二、上訴人於本院追加侵權行為損害賠償，與原主張之不當得利
    返還請求權，基礎事實均為被上訴人無權占用上訴人所有之
    土地，請求之基礎事實既屬同一，應許上訴人追加之。
三、上訴人主張：坐落高雄市○○區○○段三小段1490─0000號
    土地（下稱系爭土地）為上訴人所有，被上訴人公同共有之
    房屋高雄市新興區○○○路114 號（下稱系爭房屋），位於
    系爭土地上，無權占用系爭土地而受有利益，自民國（下同
    ）90年１月１日起至92年６月日止，未繳納使用補償金。
    依週年利率百分之五計算相當於租金之不當得利，被上訴人
    應給付之補償金為1,675,160 元。爰依民法第179 條之規定
    ，先位聲明：求為判決(一)被上訴人庚○○、丙○○、甲○○
    、己○○、丁○○、乙○○、戊○○應給付上訴人1,675,16
    0 元，暨自92年月日聲明狀繕本送達之翌日起至清償日
    止，按週年利率5%計算之利息。備位聲明：(一)被上訴人庚○
    ○、丙○○、甲○○、己○○、丁○○、乙○○、戊○○應
    給付上訴人2,450,695 元，暨自92年月日聲明狀繕本送
    達翌日起至清償日止，按週年利率5%計算之利息（原判決命
    孫婉真給付部分已確定）。
四、被上訴人方面：
　(一)己○○、甲○○則以：不當得利發生之債，並無共同不當得
  　利之概念，亦無不當得利人應連帶負返還責任之規定，上訴
    人並應就被上訴人受有利益之事實負舉證責任。兩造間前曾
    就系爭土地訂有租賃契約，被上訴人占有系爭土地並無故意
    過失。
　(二)乙○○稱：系爭房屋僅係庚○○一人占有，乙○○自年間
  　起，即居住於屏東縣東港鎮○○路號迄今，形同放棄前開
    中山一路114 號之房屋，該房屋由庚○○占有經營，並由庚
    ○○給付高雄市政府財政局租金，乙○○並無不當得利之情
    形；且乙○○於年７月日，已將系爭房屋公同共同部分
    出賣予庚○○。
　(三)丙○○稱：系爭房屋數10年來均由庚○○單獨占用、居家及
  　營利，被上訴人並未參與，故有關補償金應向實際占有人庚
    ○○求償。
五、原判決命庚○○應給付上訴人239,309 元，及自92年12月24
    日起至清償日止，按週年利率5%計算之利息，並駁回上訴人
    其餘之訴。上訴人提起上訴，並追加依侵權行為規定與不當
    得利請求權擇一請求：(一)庚○○、丙○○、甲○○、己○○
    、丁○○、乙○○、戊○○應連帶給付上訴人1,675,160 元
    ，及自92年月日聲明狀繕本送達之翌日起至清償日止，
    按週年利率5%計算之利息。(二)（預備聲明）如認應由被上訴
    人庚○○一人負責，則庚○○應負前項所示金額全部給付責
    任。（本院(一)卷88頁、103 頁）。(四)願供現金或等值之高雄
    銀行可轉讓無記名定期存款單為擔保，請准宣告假執行。被
    上訴人則請求駁回上訴。
六、兩造不爭執之事實：(一)系爭土地為上訴人所有，兩造曾就系
    爭土地訂立租賃契約，租期至89年12月31日止。(二)系爭房屋
    由庚○○管理、使用及收益。(三)如附圖Ｂ所示面積合計162
    平方公尺土地坐落之系爭房屋，稅籍資料顯示為被上訴人共
    有。(四)占用系爭土地自90年1 月1 日起至92年6 月30日止，
    均未繳納使用補償金。
七、本院判斷：
　(一)被上訴人庚○○部分：
　　(1)查系房屋所坐落之土地，於租期屆滿後，由被上訴人庚○
  　　○單獨占用系爭房屋使用系爭土地，為其所自承，且為上
  　  訴人所不爭執，則庚○○於租期屆滿後，無權占用系爭土
      地，應可認定。按無法律上原因而受利益，致他人受損害
      者，應返還其利益。雖有法律上原因而其後已不存在者，
　　　亦同，此為民法第179 條所明定。又無權占用他人土地可
  　　能獲得相當於租金之利益，為社會通常之觀念（最高法院
    　61年台上字第1695號判例意旨參照）。庚○○於租期屆滿
      後，已無正當使用權源，其無權占用系爭土地面積合計
      162 平方公尺，上訴人本於該土地所有權機關之地位，主
      張庚○○因無權占用系爭土地而受有相當於租金之利益，
      請求其返還不當得利，自屬有據。
    (2)城市地方房屋之租金，以不超過土地及其建築物申報總價
      額年息10％為限。土地法第97條之規定，於租用基地建築
      房屋準用之。所謂土地總價額，係以法定地價為準，而法
      定地價係土地所有人依土地法規定所申報之地價，在平均
      地權條例施行區域，係指土地所有權人於地政機關舉辦規
      定地價或重新規定地價時之公告申報期間內自行申報之地
      價，如土地所有權人未於公告期間申報地價者，以公告地
      價80％為其申報地價；建築物價額，則依該管縣市地政機
      關估定之價額。惟公有土地，則以各該宗土地之公告地價
      為申報地價，免予申報。土地法第97條第1 項、第105 條
      、第148 條、同法施行法第25條、平均地權條例第16條及
      同法施行細則第21條分別定有明文。再者，基地租金之數
      額，除以基地申報地價為基礎外，尚須斟酌基地之位置，
      工商業繁榮之程度，承租人利用基地之經濟價值及所受利
      益等項，並與鄰地租金相比較，以為決定，並非必達申報
      總地價年息10％最高額。系爭土地坐落於高雄市新興區，
      自八十九年七月迄今之申報地價均為每平方公尺82,724
      元等情，有土地登記謄本、地價謄本可稽（原審卷第34、
      36 頁)，系爭土地地目為建，位於高雄市新興區○○○○
      ○路之交叉口，距高雄市車站、百貨商圈甚為接近，屬於
      商業繁榮之地區，庚○○在系爭土地上曾餐飲及出租他人
      經營服飾店等情，為兩造所不爭執，並經原審勘驗明確（
      原審卷第136 至139 頁）。先前所簽訂之基地租賃契約約
      定租金計算方式為年租金等於出租基地面積乘以當期申報
      地價乘以租金率。另租期屆滿後，承租人未經辦理續訂租
      約仍為使用者，應負損害賠償責任，按租金計算方式繳納
      使用補償金（原審卷第50頁）。再高雄市市有出租基地租
      金率自82年1 月1 日起除保護區土地外，一律按照土地申
      報地價年息百分之五計算，有高雄市82年6 月3 日高市府
      財字第1542號函可稽（原審卷第37頁）。揆諸前開說明，
      本院審酌前開各情，認上訴人請求自90年1 月1 日起至92
      年6 月30日止，依土地申報地價年息5%計算相當於租金之
      利益，尚屬合理。本件計算賠償金額，仍依照兩造先前所
      約定之租金率即土地申報地價年息5%計算，經金額較過去
      為高，乃係因申報地價提高之緣故，憑以計算之百分比並
      無變更，庚○○抗辯損賠金額偏高自有誤會。從而上訴人
      請求庚○○給付自90年1 月1 日起至92年6 月30日止之相
      當於租金之不當得利，計1,675,160 元（計算式如附表所
      示），應予准許。
　　(3)按給付無確定期限者債務人於債權人得請求給付時，經其
　　　催告而未為給付，自受催告時起，負遲延責任。其經債權
  　　人起訴而送達訴狀，或依督促程序送達支付命令，或為其
　    他相類之行為者，與催告有同一之效力，此為民法第229
      條第2 項所明定。上訴人依據民法第179 條不當得利之規
      定，請求庚○○給付前述不當得利金額自92年12月23日民
      事聲明狀繕本送達翌日即92年12月24日起（92年12月23日
      為有理由。至庚○○抗辯訴訟前曾表示要繳付補償金，但
      上訴人不收，故上訴人不可以請求利息乙節。查上訴人依
      據原租賃契約所列之人即庚○○等6 人繳納補償金，但庚
      ○○陳情表示上訴人重發以伊為當事人之繳款書，由其1
      人繳納，惟上訴人以與原約之名義人不符，而為上訴人所
      拒，有高雄市政府委任世良法律事務所之催告函及庚○○
      之陳情書可稽，復為兩造所不爭執（原審卷第6 頁、第68
      頁、本院卷(二)第104 頁），查庚○○果願繳納之款項，則
      其既得表示願依上訴人所示繳納該金額款項，乃其未提出
      給付，則庚○○未依債之本旨提出，自不生給付之效力，
      其上述抗辯尚非可採。
　　(4)綜上所述，上訴人依據不當得利之法則，請求庚○○給付
  　　自90年1 月1 日起至92年6 月30日止之相當於租金之不當
    　得利，計1,675,160 元，及自92年12月23日（聲明狀繕本
      有理由，應予准許。原審僅判命庚○○給付上訴人239,30
      9 元及法定遲延利息，而駁回逾此部分之請求，就駁回庚
      ○○應再給付上訴人1,435,851 元本息部分，自有違誤，
      上訴意旨指摘原判決此部分不當，求為廢棄改判如主文第
      2 項所示。至上訴人聲請假執行之宣告本院命庚○○給付
      之判決，不逾1,500,000 元（原審命其給付20餘萬元部分
      ，未據庚○○上訴），已告確定，勿庸為假執行之宣告。
　(二)被上訴人丙○○、甲○○、己○○、丁○○、乙○○、戊○
　  ○部分（下稱丙○○等6人）：
　　上訴人主張系爭房屋為被上訴人因繼承取得為公同共有。孫
　  麗貞則抗辯該屋為伊一人所有，乙○○抗辯其應有部分已售
    予庚○○，丙○○等6 人復抗辯系爭房屋僅庚○○占用而使
    用系爭土地，伊等「並無得利」等語。查上訴人並不否認孫
    亦屬間接占有人，須給付相當於租金之不當得利。按質權人
    、承租人、受寄人或基於其他類似之法律關係，對於他人之
    物為占有者，該他人為間接占有人，民法第941 條定有明文
    。析其構成要件有3 ；占有媒介關係，即一定之法律關係
    。他主占有之意思。返還請求權。經查，被上訴人庚○
    ○係繼承其父孫居邦而占有系爭房屋，並以自主占有之意思
    占有系爭房屋，縱認丙○○等6 人為系爭房屋之公同共有人
    ，但均未居住占用系爭房屋，與庚○○間並無占有媒介關係
    ，即無「質權人、承租人、受寄人或基於其他類似之法律關
    係」，庚○○又無為渠等6 人他主占有之意思，自難謂渠等
    6 人係間接占有人。丙○○等6 人既非直接占有人，又非間
    接占有人，該建物坐落系爭土地已40餘年，目前雖無租賃等
    類似之關係，但渠等6 人，既無利得，自無受有相當租金之
    不當得利可言。上訴人以渠等各人共有之建物，占用土地本
    身，即不當得利，至於該6 人有無分配得利益，屬內部問題
    云云，而據為請求丙○○等6 人給付相當於租金之不當得利
    ，自無可取。又承租人於租賃關係消滅後，未履行返還租賃
    物之義務，致出租人受損害，固屬違背民法第455 條之規定
    ，但與因故意侵害他人之權利應負損害賠償責任，並非相同
    ，丙○○等6 人於租賃期限屆滿後，未返還所承租之土地，
    不該當負侵權行為賠償責任。上訴人於本院追加本於侵權行
    為之法律關係，請求丙○○等6 人賠償損害，亦無理由。其
    假執行之聲請，亦失附麗，應予駁回。
十、據上論結，本件上訴為一部有理由、一部無理由，依民事訴
    訟法第385 條第1 項前段、第450 條、第449 條第1 項、第
    463 條、第79條，判決如主文。
中　　華　　民　　國　　94　　年　　1 　　月　　19　　日
                  民事第六庭
                  　　審判長法官　許明進
                      法　　　官　謝肅珍
                      法  　　官  張明振
以上正本證明與原本無異。
上訴人如對本判決上訴，須於判決送達後20日內向本院提出上訴
狀，其未表明上訴理由者，應於上訴後20日內向本院提出上訴理
由書（均須按他造當事人之人數附繕本）。
被上訴人不得上訴。
上訴時應提出委任律師或具有律師資格之人之委任狀，並依附註
條文規定辦理。
中　　華　　民　　國　　94　　年　　1 　　月　　21  　日
                      書　記　官　彭筱瑗
附註：
民事訴訟法第466條之1：
對於第２審判決上訴，上訴人應委任律師為訴訟代理人，但上訴
人或其法定代理人具有律師資格者，不在此限。
上訴人之配偶、三親等內之血親、二親等內之姻親，或上訴人為
法人、中央或地方機關時，其所屬專任人員具有律師資格並經法
院認為適當者，亦得為第３審訴訟代理人。第１項但書及第２項
情形，應於提起上訴或委任時釋明之。
附表
┌──────────────────────────┐
│高雄市○○區○○段三小段0000-000地號B部分162平方公尺│
│，使用補償金計算表。                                │
└──────────────────────────┘
申報地價：89年07月------82,724元/平方公尺
占用面積：162平方公尺
中山一路114號
┌───────┬─────────────────────────┐
│  使用期間    │申報地價×占用面積×年息率×占用年數=不當得利數額 │
├───────┼─────────────────────────┤
│90年1月至6月  │82,724×162㎡×5%×1/2=335,032                    │
├───────┼─────────────────────────┤
│90年7月至12月 │82,724×162㎡×5%×1/2=335,032                    │
├───────┼─────────────────────────┤
│91年1月至6月  │82,724×162㎡×5%×1/2=335,032                    │
├───────┼─────────────────────────┤
│91年7月至12月 │82,724×162㎡×5%×1/2=335,032                    │
├───────┼─────────────────────────┤
│92年1月至6月  │82,724×162㎡×5%×1/2=335,032                    │
├───────┼─────────────────────────┤
│ 金 額 總 計  │                      $1,675,160                  │
└───────┴─────────────────────────┘
                                                ＦＨ
